【裁判字號】    92,勞簡上,16
【裁判日期】    920730
【裁判案由】    給付薪資
【裁判全文】
臺灣台北地方法院民事判決  九十二年勞簡上字第一六號
    上  訴  人  和信電訊股份有限公司
    法定代理人  甲○○
    訴訟代理人  陳哲宏律師
                陳美玲律師
    被上訴人    乙○○
    訴訟代理人  謝政達律師.
右當事人間給付薪資事件，上訴人對於中華民國九十二年十二月二十四日本院台北簡
易庭九十一年度北勞簡字第一七一號第一審判決提起上訴，本院判決如左：
    主    文
上訴駁回。
第二審訴訟費用由上訴人負擔。
    事    實
甲、上訴人方面：
一、聲明：
（一）原判決不利上訴人部分廢棄。
（二）右廢棄部分，被上訴人在第一審之訴及假執行之聲請均駁回。
二、陳述：除與原判決記載相同部分，予以引用外，補稱：
（一）被上訴人自民國八十七年五月二十五日起任職於上訴人公司，至九十一年二月
      二十日離職，任職期間深受公司倚重，擔任財務會計部門主管且領有高薪，並
      參與上訴人公司各項營運管理政策之制定及執行，對於工作績效改善處理程序
      規定，員工收到警告函不得領取當年度固定年終獎金，知之甚詳，其既於九十
      年度曾收到警告函，自不得領取九十年度之年終獎金。
（二）上訴人九十年七月二十日公告之改善工作績效處理程序所稱年度績效獎金，係
      指固定年終獎金：
  １、上訴人公司於九十年七月二十日公告改善工作績效處理程序前，曾將該改善工
      作績效處理程序提出於上訴人公司九十年七月份協理級主管會報，經與會成員
      充分討論無異議通過，被上訴人亦有與會，該處理程序針對的就是固定年終獎
      金，亦有證人王琪玫及陳立人之證詞可稽。上訴人公司復於同年八月份主管月
      會，安排人力資源處王琪玫副總經理做專案報告，王琪玫於其以電腦投影方式
      所做之專案簡報資料中，明白指出「警告函亦將列入員工個人資料檔案並取消
      當年度固定年終獎金」，被上訴人亦有出席該次會議。故就九十年七月二十日
      公告之改善工作績效處理程序中所稱績效獎金者，係指固定年終獎金，知之甚
      詳。
  ２、又上訴人公司績效獎金並非固定每年發放，需視公司當年業績及獲利情形而定
      ，而年終獎金（即相當二個月薪資）則採固定發放方式。改善工作績效處理程
      序對於收到警告函之員工之處罰，當然係針對在一般情形下都會發放之固定年
      終獎金為之，始能收改善工作績效之效。
（三）聘用書記載薪資每年以十四個月計，該相當於兩個月之薪資為固定年終獎金，
      並非工資：
  １、依上訴人公司報請行政院勞工委員會核備之工作規則第三十條規定，上訴人公
      司員工之「工資係指本公司員工在正常工作時間內所得之報酬」，第三十一條
      規定：「本公司之工資計算方法，依需要得採計時制、計日制、計月制，且員
      工工資之給付以法定通用之貨幣為之」，第三十三條規定「本公司員工工資，
      除與當事人有特別約定外，均按月給付，並經員工同意每月定期發給一次」，
      被上訴人稱「被告公司之薪資係採年薪制，保障年薪十四個月」云云，實有誤
      解。聘用書之薪資末註記之「每年以十四個月計」係指除每月定期給付之全年
      共十二個月之月薪外，餘二個月為年終獎金，於次年一月與月薪一起發放，發
      放的條件是員工當時須在職，在改善工作績效程序公布後還必須沒有收到警告
      函。員工若於發放前離職，即不得領取該二個月固定年終獎金，亦不得按其在
      職月數比例領取，該項給付並非勞工之工作給付之對價，乃係公司為酬庸員工
      一年來之工作辛勤，激勵其服務情緒，而於年終時發放予在職員工年終獎金以
      資鼓勵，屬雇主恩惠性給予，依勞動基準法施行細則第十條第二款規定，年終
      獎金非屬勞動基準法第二條第三款之經常性給予，不得列入工資範圍之內。
  ２、被上訴人前向台北市政府勞工局申請勞資爭議之調解申請書主張：「．．簽有
      聘用書，規定薪資每年以十四個月計（按含二個月年終獎金）」，其於另案起
      訴請求台灣水泥股份有限公司（以下稱台泥公司）給付退休金訴訟，亦未將二
      個月年終獎金納入薪資計算平均工資，被上訴人顯亦認該相當於二個月薪資計
      算之金額為年終獎金，而非薪資。
（四）上訴人公司於九十年七月二十日制頒公告之改善工作績效處理程序，性質上為
      工作規則，本有拘束勞雇雙方之效力，且該規定與勞動基準法第二十九條規定
      並無牴觸。參酌最高法院八十八年台上字第一六九六號判決意旨，該規定不論
      員工是否知悉或是否同意，已當然成為僱傭契約內容之一部分，而有拘束員工
      之效力。被上訴人既收受警告函，依改善工作績效處理程序規定，自不得領取
      當年度固定年終獎金。
三、證據：除援用原審立證方法外，並補提出：離職員工離職當月份薪資單影本三份
    為證。
乙、被上訴人方面：
一、聲明：上訴駁回。
二、陳述：除與原判決記載相同部分，予以引用外，補稱：
（一）被上訴人請求之金額為工資之一部：
      被上訴人調任上訴人公司時即簽有聘用書乙紙，就任用條件設有規定，其中薪
      資部分規定每年以十四個月計，此十四個月之薪資乃固定領取，並未載明其中
      二個月為年終獎金，被上訴人任職之前三年每年均領有十四個月薪資，上訴人
      其他員工亦同，此部分薪資實為勞動對價而給付之經常性給與，至於上訴人公
      司係以年終獎金或其他名目發給，並不影響被上訴人請求一年發給十四個月薪
      資之權利。且縱該二個月薪資為年終獎金，惟既已約定為勞動契約之一部，即
      應依約給付，被上訴人不得單方任意增加原勞動契約所無之條件。
（二）上訴人發給被上訴人之警告函不合法：
      八十九年一月六日及八十九年四月二十八日上訴人公司邱明德總經理先後授權
      前後任財務副總經理許婉美、財務長杜光宏於新台幣（下同）八百萬元之額度
      內，有任何營業費用之核決權限。而上訴人發給被上訴人之警告函內容所述之
      「業務部門於九十年九月間請款支付行銷用高爾夫球用品贈品案」，該高爾夫
      球日用品精裝禮盒價值三十五萬元，並無超出權限之情形，此警告函之發出並
      不合法。
（三）上訴人於九十年七月二十日公告之改善工作績效處理程序係公告不得領取績效
      獎金，非年終獎金：
      上訴人於九十年七月二十日公告之改善工作績效處理程序第二點明白記載「收
      到警告函，則不得領取當年度績效獎金」非「固定年終獎金」，其與九十一年
      一月二十二日之公告不同者，在於並未於績效獎金後以括弧加註「即固定年終
      獎金」，二者於文字上顯有差異。證人王琪玫於九十年八月二十二日主管會報
      後，人力資源處主管於九十年八月二十三日以電子郵件所公告核決權限訂定內
      容，除援引同年七月二十日原公告之工作績改善程序內容外，並未另訂取消當
      年度固定年終獎金之字樣，足知當時並未將年終獎金納入其中。上訴人公司針
      對為績效獎金另頒有年度績效獎金分配管理規則，且年終獎金於次年度一月發
      放，而績效獎金則作為當年度第十三個薪資，為二種不同之獎金。人力資源處
      係負責簽擬績效獎金總額呈報董事長核定之部門，實無將績效獎金與年終獎金
      認定為同一獎金之可能。而依九十年七月二十日公告之改善工作績效處理程序
      規定，收到警告函係不能領取績效獎金，而非年終獎金。是縱認被上訴人收到
      之警告函為適法，然系爭工程績效改善程序亦僅規定不能領取績效獎金而已，
      非得據以謂被上訴人不能領取年終獎金。
（四）上訴人無片面修改工作績效改善程序溯及適用之權利：
      退步言，縱認上訴人公司於九十一年一月二十二日公告以括弧加註之方式具有
      變更工作績效改善程序所稱績效獎金內涵之效力，然該變更後之規定，亦僅能
      適用於變更後所發生之事實。
（五）證人王琪玫、陳立人目前擔任上訴人公司高階主管，其證言偏頗，並不可採。
三、證據：援用原審之立證方法。
    理    由
一、本件被上訴人起訴主張：被上訴人自六十三年九月二日起任職於台泥公司，嗣於
    八十七年五月二十五日調職至台泥公司關係企業之上訴人公司服務，任職會計稽
    核處協理，於調任時與上訴人公司簽有聘用書，約定每月薪資二十萬零二百元，
    每年薪資以十四個月計算，此十四個月之薪資乃固定領取，並未載明其中二個月
    為年終獎金，故均屬工資。上訴人以被上訴人於九十一年一月十八日收到警告函
    為由，而於九十一年一月二十日拒絕發給被上訴人該二個月之薪資。惟上訴人發
    給被上訴人之警告函不合法，且被上訴人公司於九十年七月二十日公告之改善工
    作績效處理程序係公告收到警告函不得領取績效獎金，非固定年終獎金。故縱認
    被上訴人收到之警告函為適法，上訴人亦不得據以拒絕發放該二個月之薪資（即
    上訴人所指之固定年終獎金）。上訴人公司雖嗣於九十一年一月二十二日公告之
    「工作績效改善程序」，於績效獎金後以括弧加註「即固定年終獎金」，惟該公
    告縱有變更原工作績效改善程序所稱績效獎金內涵之效力，亦僅能適用於變更後
    所發生之事實，上訴人不得溯及既往，據以拒絕給付被上訴人九十年度剩餘未領
    之二個月薪資等情，求為命上訴人給付九十年度剩餘未領之二個月薪資四十萬零
    四百元，並自起訴狀繕本送達翌日即九十一年八月十日起至清償日止，按年息百
    分之五計付遲延利息之判決。
二、上訴人則以：聘用書上「薪資每年以十四個月計」，係指除每月定期給付之全年
    共十二個月之月薪外，其餘二個月為年終獎金，故被上訴人請求之以二個月薪資
    計算之金額為年終獎金而非薪資，被上訴人依勞動基準法第二十二條第二項及民
    法第四百八十六條規定，請求被上訴人給付此部分金額，為無理由。又上訴人為
    鼓勵績優同仁並提振工作士氣及工作環境，於九十年七月二十日公布制定之改善
    工作績效處理程序，作為公司發放年終獎之依據，明定員工收到警告函即不得領
    取當年度績效獎金，公告上雖使用「績效獎金」一詞，其本意即指固定年終獎金
    。蓋上訴人公司就績效獎金另訂有「年度績效獎金分配管理規則」，若欲變更績
    效獎金之核發，自應依規定以修正「年度績效獎金分配管理規則」之方式為之。
    被上訴人任職期間深受公司倚重，擔任財務會計部門主管且領有高薪，並參與上
    訴人公司各項營運管理政策之制定及執行，對此知之甚詳。且該改善工作績效處
    理程序，性質上為工作規則，本有拘束勞雇雙方之效力。被上訴人既收受警告函
    ，依改善工作績效處理程序規定，自不得領取當年度固定年終獎金云云，資為抗
    辯。
三、查被上訴人主張其自六十三年九月二日起任職於台泥公司，嗣於八十七年五月二
    十五日調職至台泥公司關係企業之上訴人公司服務，任職會計稽核處協理，於調
    任時與上訴人公司簽有聘用書，約定每月薪資二十萬零二百元，每年以十四個月
    計算，調職以來被上訴人亦均領有此固定之十四個月工資。上訴人公司於九十一
    年一月二十日發放年終獎金時，以被上訴人曾於九十一年一月十八日收到警告函
    為由，拒絕發給被上訴人九十年度剩餘未領之二個月工資四十萬零四百元之事實
    ，業據其提出聘用書影本為證（見原審卷第六十二頁），並為上訴人所不爭執，
    自堪信為真實。又被上訴人主張上訴人發給被上訴人之警告函不合法，且被上訴
    人公司於九十年七月二十日公告之改善工作績效處理程序係公告收到警告函不得
    領取績效獎金，非固定年終獎金，故縱認被上訴人收到之警告函為適法，上訴人
    亦不得據以拒絕發放該二個月之薪資（即固定年終獎金）。上訴人公司雖嗣於九
    十一年一月二十二日公告之「工作績效改善程序」，於績效獎金後以括弧加註「
    即固定年終獎金」，亦僅能適用於變更後所發生之事實，上訴人不得溯及既往，
    據以拒絕給付被上訴人九十年度剩餘未領之二個月薪資，上訴人公司應依勞動基
    準法第二十二條第二項及民法第四百八十六條規定，給付上訴人該二個月之薪資
    四十萬零四百元，並自起訴狀繕本送達翌日即九十一年八月十日起至清償日止，
    按年息百分之五計算之利息等情，則為上訴人所否認，並以前開情詞置辯。經查
    ：
（一）查上訴人公司於九十年七月二十日公告之「改善工作績效處理程序」第二條明
      定「員工受主管之口頭警告，視同記大過乙次，扣年度績效考核分數4.5分；
      收到警告函，則不得領取當年度績效獎金」（見本院台北簡易庭九十一年度北
      勞調字第一一二號卷第九十三頁、第九十四頁），而上訴人公司就績效獎金，
      訂有「年度績效獎金分配管理規則」，有該管理規則影本在卷可稽（見本院台
      北簡易庭九十一年度北勞調字第一一二號卷第十三頁至第十五頁），又依上訴
      人公司員工薪資單所載，績效獎金與年終獎金為各別之項目，年終獎金於次年
      度一月與月薪一起發放，績效獎金則以當年度第十三月員工薪資單發放，亦有
      員工薪資單影本在卷可憑（見原審卷第十六頁、第十七頁），故被上訴人主張
      上訴人公司年終獎金與績效獎金為不同之二種獎金，上訴人公司於九十年七月
      二十日公告之「改善工作績效處理程序」所謂「收到警告函，則不得領取當年
      度績效獎金」，係指不得領取當年度依績效獎金分配規則核發之績效獎金，而
      非年終獎金，應為可取。
（二）上訴人雖抗辯其於九十年七月二十日公告之改善工作績效處理程序，雖使用「
      績效獎金」一詞，其本意即指固年終獎金，即聘用書上所稱薪資「每年以十四
      個月計」，扣除全年十二個月之月薪後，所餘之二個月之金額。且系爭改善工
      作績效處理程序於公告前，曾提出於九十年七月份協理級主管會報中討論，被
      上訴人亦有與會，該改善工作績效處理程序針對的就是固定年終獎金，為被上
      訴人所知悉云云，證人即上訴人公司副總經理王琪玫亦證稱：「公司在二○○
      一年七月針對公司員工的紀律，要給主管一個管理的工具，對於屢勸不聽之員
      工可以給予口頭警告，以提醒員工其行為為公司所不容接受，因而制定公司績
      效改善程序。初期我們每兩星期有主管會報，讓大家有發表意見及討論的機會
      ．．」、「七月二十日公告所提的收到警告函不得領取當年度績效獎金，是指
      第十三個月及第十四個的薪資，也就是年終獎金，我在八月份會議中所提報告
      中也有指出是取消當年度固定之年終獎金」（見本院卷第五十三頁、第五十四
      頁），證人即上訴人公司協理陳立人並稱「七月份王琪玫副總提出的辦法針對
      的就是固定年終獎金」等語（見本院卷第五十六頁），惟查上訴人公司既有固
      定年終獎金及績效獎金兩種不同之獎金，實無將績效獎金與年終獎金認定為同
      一獎金之可能。上訴人公司於九十年七月二十日公告之改善工作績效處理程序
      既明確使用「績效獎金」一詞，自係針對績效獎金而非固定年終獎金。證人王
      琪玫、陳立人均係上訴人公司高級主管，其證詞已難期係客觀公正。又徵諸上
      訴人公司於公告前九十年七月份會議中係針對固定年終獎金制定改善工作績效
      處理程序，卻於隨後之公告上使用績效獎金一詞，嗣再於九十一年一月二十二
      日更正公告「改善工作績效處理程序」，將原「收到警告函，則不得領取當年
      度績效獎金」之規定，改為「收到警告函，則不得領取當年度績效獎金（即固
      定年終獎金）」，有該公告之電子郵件影本在卷可稽（見本院台北簡易庭九十
      一年度北勞調字第一一二號卷第八頁）。上訴人公司復自陳係「因為公司尚有
      績效獎金項目，為避免同仁誤會所以再公布一次」（見本院卷第四十四頁），
      足見系爭九十年七月二十日之改善工作績效處理程序之公告，尚難使上訴人公
      司員工明確了解該公告係針對固定年終獎金而訂，否則無須再於九十一年一月
      二十二日另為更正公告。故上訴人所辯其於九十年七月二十日公告之改善工作
      績效處理程序所稱年度績效獎金，係指固定年終獎金云云，應非可取。
（三）又上訴人抗辯九十年七月二十日系爭改善工作績效處理程序公告後，於同年八
      月份主管月會中，復由王琪玫副總經理以電腦投影方式為補充說明，明白指出
      收到警告函將取消當年度固定年終獎金，被上訴人有出席該次會議，就改善工
      作績效處理程序中所稱績效獎金者，係指固定年終獎金，均充分瞭解，且無異
      議，應受其拘束云云。惟查上訴人公司雖確有於九十年八月二十二日召開八月
      份主管月會會議，由上訴人公司王琪玫副總經理於該次會議中提出簡報，就九
      十年七月二十日公告之「改善工作績效處理程序」提出補充說明，表明「警告
      函亦將列入員工之個人資料檔案並取消當年度固定年終獎金」，且被上訴人確
      有參與該次會議（見本院台北簡易庭九十一年度北勞調字第一一二號卷第九十
      八頁至一○八頁所附之上訴人公司八月份主管月會會議記錄、簽到名單，及王
      琪玫之改善工作績效簡報資料影本），然上訴人亦自陳爭改善工作績效處理程
      序為上訴人公司工作規則之一部分（見本院卷第六十七頁），而工作規則依法
      應於公布後始對公司員工發生拘束之效力，上訴人主管級月會之報告內容並非
      工作規則，亦未經公告，自無從適用於員工，故縱被上訴人有參與上開主管月
      會，亦不受報告內容之拘束。上訴人公司既於九十一年一月二十二日始公告將
      「改善工作績效處理程序」改為「收到警告函，則不得領取當年度績效獎金（
      即固定年終獎金）」，並規定自公告日起生效（見本院台北簡易庭九十一年度
      北勞調字第一一二號卷第八頁）。上訴人自不得以被上訴人於九十年八月二十
      二日主管會議中已知悉上訴人公司對於收到警告函之員工將取消其固定年終獎
      金，主張被上訴人溯及自公告變更前即受變更後公告效力之拘束，而以被上訴
      人於九十一年一月十八日收到警告函為由，拒絕發給九十年之固定年終獎金。
（四）又兩造聘用書約定薪資每年以十四個月計，有聘用書影本在卷可稽（見原審卷
      第七頁），除每個月定期給付之全年共十二個月之月薪外，其餘二個月上訴人
      係以年終獎金之名目固定於次年一月發放，為兩造所不爭，並有薪資單影本在
      卷可稽（見原審卷第十六頁）。上訴人雖主張系爭相當於二個月薪資之金額，
      為屬雇主恩惠性給與之年終獎金，非屬工資，被上訴人不得請求云云。惟查兩
      造聘用書並未約定該二個月薪資之金額雇主可任意決定是否給付，是該兩個月
      薪資為上訴人依約固定必須給付之金額，為勞動條件之一部分，核與一般情形
      下，年終獎金為雇主為單方之目的所為任意性、恩給性之給付，尚屬有間。雇
      主依兩造勞動契約，既有給付此部分固定年終獎金之義務，而經議定之勞動條
      件，應尚非雇主可單方面任意刪減。上訴人公司於九十一年一月二十日發給九
      十年度固定年終獎金時，被上訴人仍然在職，為兩造所不爭，上訴人既未舉證
      於核發九十年度固定年終獎金當時，兩造契約中有雇主得因員工考核結果不佳
      、受有懲處，而扣發固定年終獎金之約定，則上訴人抗辯系爭固定年終獎金為
      雇主為單方之目的而為之任意性、恩惠性給付，故其得以被上訴人考核結果不
      佳受有懲處，而拒絕給付被上訴人九十年度二個月之固定年終獎金四十萬四百
      元云云，即無可取。
四、綜上所述，被上訴人依兩造契約之約定，請求上訴人給付九十年度相當於二個月
    薪資之固定年終獎金新台幣四十萬零四百元，及自起訴狀繕本送達翌日即九十一
    年八月十日起至清償日止，按年息百分之五計算之利息，洵屬有據，應予准許。
    從而原審所為上訴人敗訴之判決，並無不合。上訴意旨指摘原判決不當，求予廢
    棄改判，為無理由。
五、本案事證已臻明確，兩造其餘主張陳述及所提之證據，經斟酌後不影響本之判決
    之結果，自無庸一一論列，併此敘明。
六、據上論結：本件上訴為無理由，依民事訴訟法第四百三十六條之一第三項、第四
    百四十九條第一項、第七十八條，判決如主文。
中      華      民      國    九十二    年      七      月     三十     日
                          勞工法庭審判長法      官  謝碧莉
                                        法      官  張明輝
                                        法      官  張靜女
右為正本係照原本作成
本判決不得上訴
中      華      民      國    九十二    年      七      月     三十     日
                                        法院書記官  林桂玉


司法院資訊處製作；財團法人民間司法改革基金會備份。
